---
title: "3번째 강의 R Basics - II"
---

# R Basics II


```{r setup, include=FALSE}
knitr::opts_chunk$set(echo = TRUE)
```


## matrix (행렬)

매트릭스에 값을 저장하거나 참조할때 (빼올때) 사용하는 인덱싱 방법입니다. 콤마로 구분된 대괄호 안에 앞쪽은 row, 뒷쪽은 column 인덱스를 나타내며 row 또는 column에 해당하는 어느쪽에 아무 값도 넣지 않을 경우 그 row 또는 column  전체를 참조하게 됩니다. 

```{r eval=FALSE}
mymat <- matrix(0, nrow=100, ncol=3) # 1
mymat[,1] <- 1:100 # 2
mymat[,2] <- seq(1,200,2) # 3
mymat[,3] <- seq(2,200,2) # 4
```

여러 row나 column을 참조할 경우 아래와 같이 combine 함수를 사용하여 묶어줘야 하며 스칼라값을 더하거나 뺄 경우 vector / matrix 연산을 기본으로 수행합니다. 
```{r eval=FALSE}
mymat[c(2,3,4,5),2] # 5
mymat-1 # 6
mysub <- mymat[,2] - mymat[,1] #7
sum(mysub) #8
sum(mysub^2) #8
```



## data.frame

데이터프레임은 변수의 모임으로 형태는 매트릭스와 같으나 $ 기호를 이용하여 각 구성 변수를 참조할 수 있다는 점이 다릅니다. 또한 데이터프레임 또는 매트릭스의 row나 column에 이름이 주어져 있을 경우 이름을 따옴표(")로 묶은 후 참조가 가능합니다.  

```{r eval=FALSE}
## data.frame
ids <- 1:10
ids
idnames <- paste("Name", ids, sep="")
idnames
students <- data.frame(ids, idnames)
students
class(students$ids)
class(students$idnames)
students$idnames

students <- data.frame(ids, idnames, stringsAsFactors = F)
class(students$idnames)
students$idnames
students[1,]

## data frame indexing 
students$ids
students[,1]
students[,"ids"]

```



## list

리스트는 변수들의 모임이라는 점에서 데이터프레임과 같으나 구성 변수들의 길이가 모두 같아야 하는 데이터프레임과는 달리 다른 길이의 변수를 모아둘 수 있는 점이 다릅니다. 리스트는 아래와 같이 대괄호 두 겹을 이용해 인덱싱을 합니다. 

```{r eval=FALSE}
## list
parent_names <- c("Fred", "Mary")
number_of_children <- 2
child_ages <- c(4, 7, 9)
data.frame(parent_names, number_of_children, child_ages)
lst <- list(parent_names, number_of_children, child_ages)
lst[1]
lst[[1]]
class(lst[1])
class(lst[[1]])
lst[[1]][1]
lst[[1]][c(1,2)]
```




## File 읽기/쓰기

텍스트 파일의 경우 아래와 같이 csv 또는 txt 파일로 저장하여 메모장으로 열어 확인할 수 있으며 읽어올 경우 구분자 (sep 파라메터) 나 header를 (header 파라메터) 읽을지 읽지 않을지 등을 옵션으로 지정할 수 있습니다. 

```{r eval=FALSE}
x <- c(1,2,3,4)
y <- c(5,6,7,8)
xy<-data.frame(x=x, y=y)

write.table(xy, file="table_write.txt")
write.table(xy, file="table_write.txt", quote=F)
write.table(xy, file="table_write.txt", quote=F, row.names=F)
write.table(xy, file="table_write.txt", quote=F, row.names=F, sep=",")
write.table(xy, file="table_write.csv", quote=F, row.names=F, sep=",")

mydata<-read.table(file="table_write.csv")
mydata<-read.table(file="table_write.csv", sep=",")
mydata<-read.table(file="table_write.csv", sep=",", header=T)
plot(mydata$x, mydata$z)

```


## Excel file 읽기/쓰기

엑셀파일은 readxl 이라는 R 패키지를 활용하여 읽거나 쓸 수 있습니다. 

```{r eval=FALSE}
install.packages("readxl")
```

실습 파일은 형광 세포를 배양하여 형광리더기를 이용해 얻어진 실제 데이터이며 [Rprog04-fl.xls](https://github.com/greendaygh/2019-R-programming/blob/master/Rprog04-fl.xls) 에서 다운로드 받을 수 있습니다. read_excel 함수를 이용하여 파일의 내용을 읽어오면 기본 자료형이 tibble 입니다. tibble은 최근 많이 쓰이는 R object로 data.frame과 유사하나 입력값의 type, name, rowname을 임으로 바꿀 수 없다는 점이 다릅니다. tibble에 익숙해지는 것이 좋으나 본 강의에서는 직관적인 진행을 위하여 data.frame으로 전환하여 사용하겠습니다. 

```{r}
library(readxl)
mydata <- read_excel("Rprog04-fl.xls", sheet=2, skip = 6, col_names=F)

myod <- as.data.frame(mydata[1:8, ])
mygfp <- as.data.frame(mydata[12:21, ])
```

```{r eval=FALSE}
class(myod[,1])
class(myod[,2])
```

엑셀파일에는 두 종류의 (OD600nm, fluorescence) 데이터가 저장되어 있으며 각각을 위에서 1~8 row 그리고 12~21 row 값들을 모두 myod와 mygfp로 저장했습니다. 그러나 엑셀파일을 보면 첫번째 컬럼에 관측값 외에 다른 정보들에 대한 텍스트가 적혀 있으며 이로 인해 행렬의 가장 첫 컬럼의 데이터 타입이 character가 되고 나머지 컬럼은 numeric으로 자동 전환 되어 data.frame 오브젝트인 mydata에 저장되게 됩니다. 따라서 아래와 같이 문자형을 숫자형으로 전환하여 추후 연산을 진행하게 됩니다. 

```{r}
myod[,1] <- as.numeric(myod[,1])
mygfp[,1] <- as.numeric(mygfp[,1])
```

수행한 실험의 디자인에 따라서 두 그룹으로 나누고 적절한 이름을 저장합니다. 

```{r}
myod_treat <- myod[2:4,]
myod_control <- myod[5:7,]

sample_names <- paste("Sample", c(1:12), sep="")
replicate_labels <- paste("Rep", c(1:3), sep="")

rownames(myod_treat) <- replicate_labels
colnames(myod_treat) <- sample_names
rownames(myod_control) <- replicate_labels 
colnames(myod_control) <- sample_names

mean_treat <- colMeans(myod_treat)
mean_control <- colMeans(myod_control)
```

본 실습에서는 각 그룹의 평균을 비교하는 막대그래프를 그려보겠습니다. 

```{r}
plot(mean_treat, type="h")
barplot(mean_treat, ylim=c(0,1))
mean_test <- data.frame(mean_treat, mean_control)
barplot(t(mean_test), ylim=c(0,1), beside=T)
```


