--- 
title: "[2019 UST 일반강의] R 프로그래밍과 데이터 분석"
author: "Haseong Kim"
date: "`r Sys.Date()`"
site: bookdown::bookdown_site
output: bookdown::gitbook
documentclass: book
bibliography: [book.bib, packages.bib]
biblio-style: apalike
link-citations: yes
github-repo: https://greendaygh.github.io/Rprog2019/
description: "2019년 UST 강의 R 프로그래밍 웹사이트"
---


# Lecture 개요 
- 장소: 한국생명공학연구원 연구동 세미나실 1213호 (매주수요일 13:00~16:00)
- 강사: 한국생명공학연구원 바이오합성연구센터 김하성
- 연락처: 042-860-4372, haseong@kribb.re.kr (생명연 연구동 1143)
- homepage: https://greendaygh.github.io/Rprog2019/ https://github.com/greendaygh/Rprog2019

## Goal 강의 목표
- 이공계열 대학원생이 통계 분석용 범용 프로그램 언어인 R의 사용법을 익히고 이를 이용한 프로그래밍 기술의 습득을 주요 목적으로 함. 생물 데이터 위주의 분석 예제를 통해 R의 활용 기술을 배움. 
- 이 강좌는 오프라인 강의를 기본으로 함. R 사용에 대한 기본 개념과 프로그래밍을 중심으로 필요시 기초 통계지식 강의. 실습 데이터로는 주로 생물데이터를 사용함. 모든 강의 시간 실습을 위한 개인 노트북 지참 필수. 강의 자료는 pdf로 제작하여 수업 진행과 관련된 정보와 함께 웹사이트를 통해 배포됨. 상황에 따라 강의 일정이 조정될 수 있음.


## References 참고 자료
- R for Data Science (https://r4ds.had.co.nz, https://github.com/hadley)
- Using R for Introductory Statistics by John Verzani
  - Free version of 1st Edition 
    - https://cran.r-project.org/doc/contrib/Verzani-SimpleR.pdf
    - http://cbb.sjtu.edu.cn/~mywu/bi217/usingR.pdf
  - Second edition
    - https://www.crcpress.com/Using-R-for-Introductory-Statistics-Second-Edition/Verzani/p/book/9781466590731
- Bioinformatics Data Skills by Vince Buffalo
- https://resources.rstudio.com/
- 일반통계학 (영지문화사, 김우철 외)

## Evaluation 평가 세부 항목
- 출석 50% / 과제 50% / 수업참여 +alpha

## Schedule 강의 계획
- Introduction and installation of R/Rstudio
- R language basics 
- Data manipulation 
- Visualizing data in R 
- Shiny for interactive applications in R
- Workflows with R scripts
- Working with Range Data 
- Sequence analysis 
- Clustering and significance testing with genomic data 

## Lecture note 강의 자료
- 1 (2019.03.06) - [Introduction and installation of R/Rstudio, Basics of variables and functions](https://github.com/greendaygh/2019-R-programming/blob/master/01-Rprog.pdf)

- 2 (2019.03.13) - [R Basics - Objects (vector, factor, matrix) and functions](https://github.com/greendaygh/2019-R-programming/blob/master/02-Rprog.pdf) 다음 시간 readxl, Biostrings 두 패키지 미리 설치한 후 강의 참석 부탁드립니다.  

- 3 (2019.03.20) - [R Basics II - file I/O ](https://github.com/greendaygh/2019-R-programming/blob/master/03-Rprog.pdf)  강의가 좀 빠르게 진행된 듯 합니다. 기본으로 제공되는 R 기능을 사용하기 보다는 함수나 프로그래밍 코딩 원리를 이해하기 위해 직접 함수를 만들어보는 연습을 하고 있으니 참고 하시고 다음 시간 전에 이번 시간 코드 복습하시고 오시면 도움이 되실 것 같습니다. 

- 4 (2019.03.27) - [R programming example - Maze Robot ](https://github.com/greendaygh/2019-R-programming/blob/master/04-Rprog.pdf) 

- 5 (2019.04.03) - [R programming example - Plate reader ](https://github.com/greendaygh/2019-R-programming/blob/master/05-Rprog.pdf) 


<!--chapter:end:index.Rmd-->

---
title: "01-lecture"
author: "Haseong"
date: "2019년 3월 29일"
output: html_document
---

# Lecture 01 - R Introduction 


<!--chapter:end:01-lecture.Rmd-->

---
title: "02-lecture"
author: "Haseong"
date: "2019년 3월 29일"
output: html_document
---

# Lecture 02 - R basics I


## exercise 2-1: who function

함수를 만들고 사용하는 실습입니다. name 함수를 이용하여 벡터 값들에 대한 이름을 할당할 수 있으며 who 라는 이름의 함수를 생성하여 input 파라메터의 값 중 50 이상의 사람들에 대한 인덱스를 얻고 (which), 이들의 

```{r}
ages <- c(21, 55, 23, 53)
names(ages) <- c("John","James","Sara", "Lilly")

who <- function(input){
  greater_than_fifty_index <- which(input > 50)
  greater_numbers <- input[greater_than_fifty_index]
  greater_names <- names(greater_numbers)
  return(greater_names)
}

who(ages)
```



<!--chapter:end:02-lecture.Rmd-->

---
title: "03-lecture"
---

# Lecture 03 - R Basics II


```{r setup, include=FALSE}
knitr::opts_chunk$set(echo = TRUE)
```


## matrix (행렬)

매트릭스는 2차원 행렬로 같은 형식의 데이터 값 (numberic, character, logical) 으로만 채워진 행렬을 말합니다. 메트릭스를 만드는 방법은 아래와 같으며 nrow와 ncol 파라메터에 행과 열의 수를 넣고 각 셀에 들어갈 값은 가장 앞에 위치한 data 파라메터에 넣어 줍니다 (?matrix로 파라메터 이름 확인). 메트릭스 인덱싱은 메트릭스 안의 값을 저장하거나 참조할때 (빼올때) 사용하는 방법입니다. 메트릭스 변수이름 바로 뒤에 대괄호를 이용해서 제어를 하며 대괄호 안에 콤마로 구분된 앞쪽은 row, 뒷쪽은 column 인덱스를 나타냅니다. row 또는 column에 해당하는 어느쪽에도 값을 넣지 않을 경우 그 row 또는 column  전체를 참조하게 됩니다. 

```{r eval=FALSE}
mymat <- matrix(0, nrow=100, ncol=3) # 1
mymat[,1] <- 1:100 # 2
mymat[,2] <- seq(1,200,2) # 3
mymat[,3] <- seq(2,200,2) # 4
```

여러 row나 column을 참조할 경우 아래와 같이 combine 함수를 사용하여 묶어줘야 하며 스칼라값을 더하거나 뺄 경우 vector / matrix 연산을 기본으로 수행합니다. 
```{r eval=FALSE}
mymat[c(2,3,4,5),2] # 5
mymat-1 # 6
mysub <- mymat[,2] - mymat[,1] #7
sum(mysub) #8
sum(mysub^2) #8
```



## data.frame

데이터프레임은 변수의 모임으로 형태는 매트릭스와 같으나 $ 기호를 이용하여 각 구성 변수를 참조할 수 있다는 점이 다릅니다. 또한 데이터프레임 또는 매트릭스의 row나 column에 이름이 주어져 있을 경우 이름을 따옴표(")로 묶은 후 참조가 가능합니다.  

```{r eval=FALSE}
## data.frame
ids <- 1:10
ids
idnames <- paste("Name", ids, sep="")
idnames
students <- data.frame(ids, idnames)
students
class(students$ids)
class(students$idnames)
students$idnames

students <- data.frame(ids, idnames, stringsAsFactors = F)
class(students$idnames)
students$idnames
students[1,]

## data frame indexing 
students$ids
students[,1]
students[,"ids"]

```



## list

리스트는 변수들의 모임이라는 점에서 데이터프레임과 같으나 구성 변수들의 길이가 모두 같아야 하는 데이터프레임과는 달리 다른 길이의 변수를 모아둘 수 있는 점이 다릅니다. 리스트는 아래와 같이 대괄호 두 겹을 이용해 인덱싱을 합니다. 

```{r eval=FALSE}
## list
parent_names <- c("Fred", "Mary")
number_of_children <- 2
child_ages <- c(4, 7, 9)
data.frame(parent_names, number_of_children, child_ages)
lst <- list(parent_names, number_of_children, child_ages)
lst[1]
lst[[1]]
class(lst[1])
class(lst[[1]])
lst[[1]][1]
lst[[1]][c(1,2)]
```




## File 읽기/쓰기

텍스트 파일의 경우 아래와 같이 csv 또는 txt 파일로 저장하여 메모장으로 열어 확인할 수 있으며 읽어올 경우 구분자 (sep 파라메터) 나 header를 (header 파라메터) 읽을지 읽지 않을지 등을 옵션으로 지정할 수 있습니다. 

```{r eval=FALSE}
x <- c(1,2,3,4)
y <- c(5,6,7,8)
xy<-data.frame(x=x, y=y)

write.table(xy, file="table_write.txt")
write.table(xy, file="table_write.txt", quote=F)
write.table(xy, file="table_write.txt", quote=F, row.names=F)
write.table(xy, file="table_write.txt", quote=F, row.names=F, sep=",")
write.table(xy, file="table_write.csv", quote=F, row.names=F, sep=",")

mydata<-read.table(file="table_write.csv")
mydata<-read.table(file="table_write.csv", sep=",")
mydata<-read.table(file="table_write.csv", sep=",", header=T)
plot(mydata$x, mydata$z)

```


## Excel file 읽기/쓰기

엑셀파일은 readxl 이라는 R 패키지를 활용하여 읽거나 쓸 수 있습니다. 

```{r eval=FALSE}
install.packages("readxl")
```

실습 파일은 형광 세포를 배양하여 형광리더기를 이용해 얻어진 실제 데이터이며 [Rprog04-fl.xls](https://github.com/greendaygh/2019-R-programming/blob/master/Rprog04-fl.xls) 에서 다운로드 받을 수 있습니다. read_excel 함수를 이용하여 파일의 내용을 읽어오면 기본 자료형이 tibble 입니다. tibble은 최근 많이 쓰이는 R object로 data.frame과 유사하나 입력값의 type, name, rowname을 임으로 바꿀 수 없다는 점이 다릅니다. tibble에 익숙해지는 것이 좋으나 본 강의에서는 직관적인 진행을 위하여 data.frame으로 전환하여 사용하겠습니다. 

```{r}
library(readxl)
mydata <- read_excel("Rprog04-fl.xls", sheet=2, skip = 6, col_names=F)

myod <- as.data.frame(mydata[1:8, ])
mygfp <- as.data.frame(mydata[12:21, ])
```

```{r eval=FALSE}
class(myod[,1])
class(myod[,2])
```

엑셀파일에는 두 종류의 (OD600nm, fluorescence) 데이터가 저장되어 있으며 각각을 위에서 1~8 row 그리고 12~21 row 값들을 모두 myod와 mygfp로 저장했습니다. 그러나 엑셀파일을 보면 첫번째 컬럼에 관측값 외에 다른 정보들에 대한 텍스트가 적혀 있으며 이로 인해 행렬의 가장 첫 컬럼의 데이터 타입이 character가 되고 나머지 컬럼은 numeric으로 자동 전환 되어 data.frame 오브젝트인 mydata에 저장되게 됩니다. 따라서 아래와 같이 문자형을 숫자형으로 전환하여 추후 연산을 진행하게 됩니다. 

```{r}
myod[,1] <- as.numeric(myod[,1])
mygfp[,1] <- as.numeric(mygfp[,1])
```

수행한 실험의 디자인에 따라서 두 그룹으로 나누고 적절한 이름을 저장합니다. 

```{r}
myod_treat <- myod[2:4,]
myod_control <- myod[5:7,]

sample_names <- paste("Sample", c(1:12), sep="")
replicate_labels <- paste("Rep", c(1:3), sep="")

rownames(myod_treat) <- replicate_labels
colnames(myod_treat) <- sample_names
rownames(myod_control) <- replicate_labels 
colnames(myod_control) <- sample_names

mean_treat <- colMeans(myod_treat)
mean_control <- colMeans(myod_control)
```


위 예제의 colMean 과 같은 함수는 column 또는 row 단위로 해당하는 모든 값들에 대해 연산을 수행해주는 함수로 colMean은 평균을 계산하는 함수이고 일반적으로는 다음과 같이 apply 함수와 mean 함수를 이용해서 같은 기능을 수행할 수 있습니다. mean 함수 외 임의의 원하는 함수를 만들어 사용할 수 도 있습니다. 참고로 sd는 표준편차를 구해주는 함수 입니다. 


```{r}
apply(myod_control, 1, mean)
apply(myod_control, 2, mean)

apply(myod_control, 2, function(x){ 
  xmean <- mean(x) 
  return(xmean)
  })

apply(myod_control, 2, sd)
```



본 실습에서는 각 그룹의 평균을 비교하는 막대그래프를 그려보겠습니다. 

```{r}
plot(mean_treat, type="h")
barplot(mean_treat, ylim=c(0,1))
mean_test <- data.frame(mean_treat, mean_control)
barplot(t(mean_test), ylim=c(0,1), beside=T)
```



## Exercise 3-2 standard deviation

앞서 사용한 sd 함수는 표준편차를 구해주는 기본 제공 함수입니다. 아래는 같은 기능을 하는 함수를 만들어 보는 실습 예제 입니다. 

```{r}
## excercise 3-2 
mysd <- function(x){
  xmean <- sum(x)/length(x)
  tmpdif <- x-xmean
  xvar <- sum(tmpdif^2)/(length(x)-1)
  xsd <- sqrt(xvar)
  return(xsd)
}

x <- sample(1:100, 10)
mysd(x)
sd(x)
```


## Exercise 3-3 barplot with error bars

앞서 그려본 막대그래프에 에러바를 넣어보는 코드 입니다. 먼저 평균과 표준편차 데이터를 apply 함수를 통해 얻어내고 barplot을 수행합니다. 에러바의 경우 arrows 함수를 사용하는데 사용되는 파라메터의 입력되는 값을 바꿔서 그림을 그려보면 그 의미를 파악하는데 도움이 되겠습니다. 

```{r}
## Exercise 3-3) barplot with sd

control_mean <- apply(myod_control, 2, function(x){mean(x)})
control_sd <- apply(myod_control, 2, mysd)

barplot(control_mean, width=0.83, space=0.2, col="gray", ylim=c(0,1))

arrows(0.5, control_mean[1], 0.5, control_mean[1]+control_sd[1], length=0.1, angle=90)
arrows(0.5, control_mean[1], 0.5, control_mean[1]-control_sd[1], length=0.1, angle=90)
lab <- paste("SD:", round(control_mean[1]+control_sd[1],1))
text(0.5, control_mean[1]+control_sd[1]+0.05, labels = lab)

arrows(1.5, control_mean[2], 1.5, control_mean[2]+control_sd[2], length=0.1, angle=90)
arrows(1.5, control_mean[2], 1.5, control_mean[2]-control_sd[2], length=0.1, angle=90)
lab <- paste("SD:", round(control_mean[2]+control_sd[2],1))
text(1.5, control_mean[2]+control_sd[2]+0.05, labels = lab)

```




그러나 위 12개의 bar 모두에 대해서 arrows 함수를 그리기 보다는 **for 문을 이용한 반복 실행을** 수행하는 것이 효율적 입니다. for 문의 사용 형식과 반복 횟수 그리고 반복하며 변화되는 값을 갖는 변수에 대한 의미를 파악하고 사용하는 것이 중요합니다. for문의 사용법은 [강의노트](https://github.com/greendaygh/2019-R-programming/blob/master/03-Rprog.pdf) 를 참고하세요. 


```{r}
## Exercise 3-4) barplot with sd using for
barplot(control_mean, width=0.83, space=0.2, col="gray", ylim=c(0,1))
for(i in 1:length(control_mean)){
  xpos <- 0.5+i-1
  arrows(xpos, control_mean[i], xpos, control_mean[i]+control_sd[i], length=0.1, angle=90)
  arrows(xpos, control_mean[i], xpos, control_mean[i]-control_sd[i], length=0.1, angle=90)
  lab <- paste("SD:", round(control_mean[i]+control_sd[i],1))
  text(xpos, control_mean[i]+control_sd[i]+0.05, labels = lab)
}

```



마지막으로 실습 예제 3-5는 엑셀파일 이름을 argument로 받아서 파일 내용을 읽고 데이터를 두 그룹으로 나누어 평균을 계산한 후 plot까지 그려주는 함수를 만드는 실습 예제 입니다. 다음 시간에 이어서 합니다. 


<!--chapter:end:03-lecture.Rmd-->

---
title: "Maze robot"
author: "Haseong"
date: "2019년 3월 29일"
output: html_document
---

# Lecture 04 - Maze Robot

## Parameter/Argument, Global/Local  

이번 시간에는 함수와 메트릭스의 사용법을 익히기 위해서 재미있는(?) 간단한 프로그램을 만들어 보겠습니다. 정사각형 격자 안에서 랜덤하게 한 칸씩 움직이며 시작 점부터 끝 점까지 가는 로봇을 구현하고 이를 시각화하는 프로그램이 되겠습니다. 


먼저 프로그래밍에서 함수는 중요한 개념입니다. 이를 이해하기 위해서 parameter (매개변수) 와 argument (전달인자), 그리고 global (전역) 변수와 local (지역) 변수의 개념을 확실히 이해해야 합니다. 아래 parameter와 argument를 구분하고 myfunc 안에 있는 a 변수의 값과 밖에 있는 a의 값을 구분해봅시다. 

```{r eval=FALSE}
a <- 10
myfunc <- function(b){
  a <- b/2
  return(a)
}
myfunc(a)
cat(a)


## global vs local
a <- 10
myfunc <- function(a){
  a <- a/10
  return(a)
}
myfunc(a)
cat(a)

```

## Exercise 4-1: Matrix indexing

0으로 채워진 3 x 3 메트릭스를 만들고 가장자리 값들을 1로 채우는 연습을 해봅니다.

```{r}
M <- matrix(0, nrow=3, ncol=3)
M[,1] <- 1
M[,3] <- 1
M[1,] <- 1
M[3,] <- 1
```


## Top-down design 

탑다운 방식의 프로그래밍 디자인방법은 간략히 다음과 같은 순서로 진행합니다. 1) Divide a big problem into smaller problems, 2) keep dividing until the small problem can be solved easily, 3) Solve the small problems, 4) Merge the solutions to solve the big problem

이 방법으로 길찾기 로봇을 구현하기 위해서는 다음과 같이 문제를 세분화 하겠습니다. 먼저 구성물은 지도와 로봇이 있고 지도에는 시작점, 끝점, 막힌곳, 로봇은 현재 위치, 이동함수 (규칙) 등이 있으면 될 것 같습니다. 그리고 이러한 상황을 보여주기 위한 그리기 기능도 필요해 보입니다. 참고로 강사 생각이며 각자 다르게 생각할 수 있습니다. 좀 더 자세한 내용은 [강의노트](https://github.com/greendaygh/Rprog2019/blob/master/04-Rprog.pdf)를 참고하세요. 


## Exercise 4-2: Draw world 

먼저 로봇이 다니는 지도를 그리기 위해서 plot 함수를 사용합니다. plot 함수는 가장 기본이 되는 그래픽 함수로 입력 값에 따른 다양한 기능을 수행하는 함수입니다. 자세한 내용은 ?plot으로 도움말을 참고 하세요. 8 x 8 크기의 지도에서 격자를 다음과 같이 그릴 수 있습니다.

```{r}
plot(0, type="n", ylim=c(1,8), xlim=c(1,8))
lines(x=c(1,1), y=c(1,8))
lines(x=c(2,2), y=c(1,8))
lines(x=c(3,3), y=c(1,8))
lines(x=c(4,4), y=c(1,8))

lines(x=c(1,8), y=c(1,1))
lines(x=c(1,8), y=c(2,2))
lines(x=c(1,8), y=c(3,3))
lines(x=c(1,8), y=c(4,4))
```


그런데 반복되는 lines 함수를 사용하는 패턴을 보실 수 있습니다. 이런 경우 다음과 같이 for 문을 이용할 수 있습니다. for 문의 i는 임의의 변수로 뒤에 오는 1:8 까지의 값을 한번씩 갖게 되며 각 값을 갖는 동안 { } 안의 코드를 8번 반복 실행하게 됩니다. 이 때 i에 저장된 값을 lines 파라메터 값을 사용하면 효율적으로 원하는 기능을 구현할 수 있습니다. 마지막 points 함수는 적당한 위치 (아래 예제에서는 x=3, y=3)의 위치에 pch=16 모양을 cex=3 만큼 크게 그리라는 명령입니다. ?points 또는 ?pch 등의 도움말을 참고 하세요.  


```{r}
plot(0, type="n", ylim=c(1,8), xlim=c(1,8))
for(i in 1:8){
  lines(x=c(i,i), y=c(1,8))
  lines(x=c(1,8), y=c(i,i))
}

points(3,3, pch=16, cex=3)
```


이제 앞서 코드들을 종합해서 map과 로봇을 그려주는 draw_world 라는 함수로 만들어 보겠습니다. 입력 파라메터는 현재 로봇의 위치인 cur_x, cur_y로 하고 지도를 그린 후 cur_x와 cur_y에 점(로봇)을 그리는 함수 입니다. 그리는 기능이 전부이므로 NULL을 리턴하도록 합니다 (웹페이지 작성 특성상 리턴 명령은 사용하지 않았습니다). 함수 내에서 n <- 8 로 한 것은 그 아래 코드들에서 공통적으로 같은 값(지도 크기)을 사용하므로 변수에 값을 지정한 후 사용할 경우 혹시 지도의 사이즈가 변경된다고 해도 모든 값들을 바꾸지 않고 n 값만 바꿔서 쉽게 기능을 적용하기 위함 입니다. 


```{r}
draw_world <- function(cur_x, cur_y){
  n <- 8
  plot(0, type="n", ylim=c(1,n), xlim=c(1,n))
  for(i in 1:n){
    lines(x=c(i,i), y=c(1,n))
    lines(x=c(1,n), y=c(i,i))
  }
  points(x=cur_x, y=cur_y, pch=16, cex=3)
  #return(NULL)
}
```

위와 같이 코드를 작성한 후 한 번 실행하여 메모리에 함수를 등록 합니다. 이후 부터는 draw_world 호출만으로 구현한 기능을 사용할 수 있습니다. 아래는 그 사용 예 입니다. cur_x 또는 cur_y에 값을 변경하여 넣어 줄 때 마다 다른 위치에 점이 그려지는 것을 확인할 수 있습니다. 

```{r}
cur_x <- 1
cur_y <- 1

draw_world(cur_x, cur_y)
draw_world(cur_x+1, cur_y)
draw_world(cur_x+1, cur_y+1)

```


## Exercise 4-4: Generate map

위 코드까지 작성했다면 어떤 식으로 로봇이 움직이는 것을 보여줄 수 있을지 추측할 수 있을 것입니다. 로봇이 적당한 위치로 움직이게 하고 draw_world 함수를 호출하는 과정을 반복하면 되는 것입니다. 그럼 로봇이 어떻게 어디로 움직일지를 결정하기 위해서 매트릭스를 구성해 보겠습니다. 이 매트릭스는 가상의 지도로 0과 1로 채워져 있으며 0은 로봇이 갈 수 있는 곳 1은 로봇이 가지 못하는 곳으로 정하고 로봇이 랜덤하게 움직이며 이동한 곳이 0인지 1인지 검사해서 이동을 완료할지 아니면 그 전 위치에서 다시 움직일 곳을 찾을지를 결정하면 됩니다. 먼저 0으로 채워진 매트릭스를 만들고 가장자리는 로봇이 움직이지 못 하도록 1로 채우겠습니다.  



```{r}
n<-8
maze <- matrix(0, nrow=n, ncol=n)
maze[1,] <- 1
maze[n,] <- 1
maze[,1] <- 1
maze[,n] <- 1
```

이제 중앙 공간에서 이동하지 못하는 곳을 랜덤하게 정해서 넣겠습니다. 넣는 방법은 아래와 같습니다. 수업시간에 2차원 매트릭스의 인덱싱을 1차원처럼 해도 된다고 말씀 드렸습니다. 대신 인덱스 번호는 왼쪽 위로부터 1부터 시작해서 아래로 증가하고 해당 column의 길이 끝까지 간 후 다시 오른쪽 column 상단에서부터 시작되어 이어지는 인덱스 번호를 갖게 됩니다. 아래는 1부터 64까지 (가로 세로 8칸 이므로 64개) 인덱스 중 10개를 랜덤하게 뽑아서 해당 인덱스 자리의 값을 1로 채우는 코드 입니다. 앞서 가장자리를 1로 채운 곳과 겹치더라도 상관 없습니다.  

```{r}
maze[sample(1:64,10)] <- 1
maze
```


이제 위 코드를 활용해서 maze matrix 맵을 만드는 함수인 generate_maze 를 작성해 봅니다. 입력 파라메터는 n 하나로 가로 또는 세로의 (정사각형) 갯수를 의미합니다. 


```{r}
generate_maze <- function(n){
  maze <- matrix(0, nrow=n, ncol=n)
  maze[1,] <- 1
  maze[n,] <- 1
  maze[,1] <- 1
  maze[,n] <- 1
  ## blocks
  maze[sample(1:(n*n),5)] <- 1
  maze
}

mymaze <- generate_maze(8)
mymaze
```


## Draw blocks and walls

이제 위에서 생성된 매트릭스를 기반으로 로봇이 가지 못하는 길을 사각형으로 그려넣어 맵을 완성합니다. 매트릭스가 8x8 일 경우 64개 포인트의 모든 값들을 비교하여 1일 경우 사각형을 그리는 코드를 만들면 되겠습니다. 이 때 값을 비교하기 위해 if 문을 사용할 수 있고 해당 값들을 비교하기 위해 아래와 같은 코드를 작성할 수 있습니다.  

```{r eval=FALSE}
if(mymaze[1,1]==1){
  ## plot square 
}
if(mymaze[1,2]==1){
  ## plot square 
}
if(mymaze[1,3]==1){
  ## plot square 
}
...
if(mymaze[2,1]==1){
  ## plot square 
}
if(mymaze[2,2]==1){
  ## plot square 
}
if(mymaze[2,3]==1){
  ## plot square 
}
...
```


그러나 이런식으로 64개 값들을 모두 비교하는 것은 비효율적입니다. mymaze 매트릭스의 인덱스 번호가 row와 column각각 1부터 8까지 증가하는 것으로 보면 앞에서 배웠던 for 문을 사용해서 좀 더 효율적인 코드를 만들 수 있을 듯 합니다. 아래 코드에서 nrow와 ncol은 각각 해당 매트릭스의 행과 열의 갯수를 계산해 주는 함수들 입니다. 즉, for 문을 이용하여 row 만큼 반복하고 다시 그 안에서 for문을 한 번 더 사용하여 column 수만큼 반복을 하면 해당 매트릭스의 모든 값들을 참조할 수 있습니다. 아래는 mymaze[i,j]가 1일 경우 points 문을 이용하여 pch=22 인 모양을 cex=3 크기로 bg="gray" 색으로 칠하는 코드입니다. 


```{r}
draw_world(cur_x, cur_y)
for(i in 1:nrow(mymaze)){
  for(j in 1:nrow(mymaze)){
    if(mymaze[i,j]==1){
      points(i,j, pch=22, cex=3, bg="gray")
    }
  }
}
```

이제 위 코드를 앞서 만들었던 draw_world 함수에 추가하여 draw_world 함수를 호출할 경우 완전한 맵과 적당한 위치의 로봇을 그려주도록 할 수 있습니다. 그런데 맵 정보는 generate_maze 함수로 생성한 매트릭스가 가지고 있으므로 생성된 맵의 정보를 draw_world 함수 내부에서 사용할 수 있도록 파라메터로 전달해서 넘겨주는 것이 필요합니다. 따라서 maze라는 파라메터를 draw_world 함수에 추가하고 함수 내부에 있던 n 값은 입력받은 매트릭스의 row 또는 column 수를 저장하도록 n <- nrow(maze) 코드를 추가합니다. 

```{r}
draw_world <- function(maze, cur_x, cur_y){
  n <- nrow(maze)
  plot(0, type="n", ylim=c(1,n), xlim=c(1,n))
  for(i in 1:n){
    lines(x=c(i,i), y=c(1,n))
    lines(x=c(1,n), y=c(i,i))
  }

  for(i in 1:nrow(maze)){
    for(j in 1:nrow(maze)){
      if(maze[i,j]==1){
        points(i,j, pch=22, cex=3, bg="gray")
      }
    }
  }

  points(x=cur_x, y=cur_y, pch=16, cex=3)
}
```

이제 8 x 8 맵을 생성하고 랜덤하게 길을 막은 후 로봇을 x=2, y=2로 위치하게 한 완전한 지도를 그릴 수 있습니다. 참고로 여기서 draw_world 함수에서 maze 맵을 생성하도록 generate_maze에서 수행하는 코드와 비슷한 코드를 넣을 수 있습니다. 그러나 이럴 경우 한 함수에서 두 가지 이상의 작업을 수행하게 되므로 가독성, 함수 독립성, 유지보수 용이성이 낮아지면서 프로그램의 효율성이 떨어질 수 있습니다. 


```{r}
cur_x <- 2
cur_y <- 2
mymaze <- generate_maze(8)
draw_world(mymaze, cur_x, cur_y)
```


## Move one step

이제 로봇이 한 걸음을 옮기는 코드를 작성해 보겠습니다. 로봇은 현재 위치에서 4개의 방향으로 갈 수 있으나 이 중 막힌 길로는 갈 수 없습니다. 즉 현재 위치에서 동,서,남,북 중 하나의 방향을 랜덤하게 정하고 그 방향으로 한 걸음을 움직인 곳의 지도(매트릭스)상의 값이 0이면 이동한 위치 그대로 있고 1이면 다시 왔던 자리로 돌아가면 됩니다. next_x와 next_y를 cur_x, cur_y의 한 걸음 이후 위치라 정의하면 아래와 같이 정해진 방향으로 업데이트 한 후 next_x, next_y 위치에서 draw_world를 수행하면 됩니다.    

```{r}
cur_x <- 2
cur_y <- 2
draw_world(mymaze, cur_x, cur_y)
one_step_direction <- sample(c("E","W", "S", "N"), 1)
if(one_step_direction=="E"){
  next_x <- cur_x + 1
  next_y <- cur_y
}else if(one_step_direction=="W"){
  next_x <- cur_x - 1
  next_y <- cur_y
}else if(one_step_direction=="S"){
  next_x <- cur_x
  next_y <- cur_y - 1
}else if(one_step_direction=="N"){
  next_x <- cur_x
  next_y <- cur_y + 1
}
draw_world(mymaze, next_x, next_y)

```


## Sleep for delay

그러나 위 코드를 실행하면 cur_x, cur_y 위치에 있을 때 그림은 보여지지 않고 마지막 next_x, next_y 위치 로봇에 대해서만 그림이 그려져 보이는 것을 알 수 있습니다. 이는 코드 문제라기 보다는 컴퓨터 반응시간 문제로 그림이 그려지기 전에 다른 그림이 그려지는 문제로 나타나는 현상 입니다. 따라서 Sys.sleep(1) 이라는 명령어로 1초 동안 코드 실행을 멈출 수 있고 그 동안 우리는 cur_x, cur_y 위치의 로봇이 그려지는 것을 볼 수 있습니다. 

또한 위 코드는 지도상의 어디든 갈 수 있는 상태로 막힌 곳의 위치로는 움직이지 못 하도록 하는 코드가 필요합니다. 이를 위해 다음 마지막 부분의 if문처럼 코드를 업데이트하여 next_x, next_y 위치가 0일 경우에만 draw_world를 호출하여 그림을 업데이트 하고 그렇지 않으면 아무 일도 하지 않게 합니다. 

```{r}
cur_x <- 2
cur_y <- 2
draw_world(mymaze, cur_x, cur_y)
Sys.sleep(1)
one_step_direction <- sample(c("E","W", "S", "N"), 1)
if(one_step_direction=="E"){
  next_x <- cur_x + 1
  next_y <- cur_y
}else if(one_step_direction=="W"){
  next_x <- cur_x - 1
  next_y <- cur_y
}else if(one_step_direction=="S"){
  next_x <- cur_x
  next_y <- cur_y - 1
}else if(one_step_direction=="N"){
  next_x <- cur_x
  next_y <- cur_y + 1
}
if(mymaze[next_x, next_y]==0){
  draw_world(mymaze, next_x, next_y)
}
```



## Move 50 steps 

이제 for 문을 이용해서 50 step 이동하는 것을 구현해 보겠습니다. 여기서 눈여겨 볼 부분은 마지막 next_x 와 next_y의 위치에 0일 경우 draw_world를 호출하지 않고 cur_x, cur_y 값을 업데이트 시켜서 효율적으로 구현했습니다. 

```{r eval=FALSE}
mymaze <- generate_maze(8)
cur_x <- 2
cur_y <- 2
for(i in 1:50){
  draw_world(mymaze, cur_x, cur_y)
  Sys.sleep(1)
  one_step_direction <- sample(c("E","W", "S", "N"), 1)
  cat(i, "/", one_step_direction, "\n");flush.console()
  if(one_step_direction=="E"){
    next_x <- cur_x + 1
    next_y <- cur_y
  }else if(one_step_direction=="W"){
    next_x <- cur_x - 1
    next_y <- cur_y
  }else if(one_step_direction=="S"){
    next_x <- cur_x
    next_y <- cur_y - 1
  }else if(one_step_direction=="N"){
    next_x <- cur_x
    next_y <- cur_y + 1
  }
  if(mymaze[next_x, next_y]==0){
    cur_x <- next_x
    cur_y <- next_y
  }
}

```


<!--chapter:end:04-lecture.Rmd-->

---
title: "Read plate reader excel files"
author: "Haseong"
date: "2019년 4월 3일"
output: html_document
---

# Lecture 05 - Multiple plate reader file

강의노트와 실습용 엑셀파일은 다음을 참고 하세요

[Lecture note](https://github.com/greendaygh/2019-R-programming/blob/master/05-Rprog.pdf) 

[design excel file](https://github.com/greendaygh/Rprog2019/blob/master/exp_design.xlsx)

[data excel file](https://github.com/greendaygh/Rprog2019/blob/master/Rprog04-fl.xls)


이번 시간에는 R에서 제공하는 기본 그래프 함수들을 간략하게 알아보고 지난 3번째 강의에서 간략하게 실습했던 multiple plate reader ($Victor^{TM}$, PerkinElmer, Inc.) 장비를 통해 측정된 데이터를 읽어와서 분석하기 위한 함수를 작성해 보겠습니다. 생물학 실험에서 샘플의 실험 조건이 다양하게 달라지고 96 well plate상에서 측정된 위치 등이 수시로 바뀌는 등의 상황에 의존적이지 않고 해당 장비를 사용할 경우에 한해서는 일반적으로 사용할 수 있는 함수를 만드는 것이 목표 입니다.   

## File I/O 파일 입출력 

먼저 지난 시간에 배웠던 파일 입출력 코드를 보겠습니다. write.table 함수는 택스트 파일로 해당 데이터를 저장합니다. ?write.table 도움말을 보시면 quote=TRUE로 모든 값들을 따옴표가 있는 문자로 저장합니다. 따라서 숫자형으로 저장하기 위해서는 quote=F를 명시해야 하며 read.table은 테이블 형태로 파일 내용을 읽어오며 반환되는 오브젝트 타입은 기본적으로 data.frame 입니다. 

```{r}
x1 <- c(1,2,5,7)
y1 <- c(1,6,7,8)
xy<-data.frame(x1, y1)
write.table(xy, file="table_write.txt", quote=F)
myxy <- read.table(file="table_write.txt")
myxy
class(myxy)
names(myxy)
```

## plot 산포도  

R에서 plot 함수는 가장 기본이 되는 그래프 함수 입니다. 아래는 산포도를 그려주는 코드로서 myxy가 두 개의 변수(x1과 y1)를 가지고 있으므로 아래 명령들은 모두 같은 그림을 그려주게 됩니다. 가장 마지막 명령은 formula를 사용한 plot으로 첫번째 파라메터 인자로 formula 타입이 전달되면 plot.formula 함수가 실행되며 x, y 값이 전달될 경우 plot.default 함수가 수행됩니다. R에서는 이렇게 전달되는 파라메터의 타입에 따라서 다른 기능을 하는 함수를 Generic function 이라고 합니다. 

```{r eval=FALSE}
plot(myxy)
plot(myxy$x1, myxy$y1)
plot(x=myxy$x1, y=myxy$y1)
```

```{r}
plot(y1~x1, data=myxy)
```

## hist 히스토그램  

hist는 데이터들의 분포를 히스토그램으로 그려주는 함수입니다. 히스토그램은 데이터들이 갖는 값을 특정 구간으로 나누고 각 구간에 해당하는 데이터가 몇 개인지 빈도수를 계산하여 막대그래프로 보여주는 함수 입니다. 

```{r}
x <- rnorm(100)
hist(x, br=20, xlim=c(-3,3), main="Main text", xlab="X label")

```

## boxplot 상자그래프 

boxplot은 데이터의 여러가지 대표값 (중간값 median, 첫번째 사분위수 1st quantile, 세번째 사분위수 3rd quantile, 최소 minimum, 최대값 maximum) 등을 한눈에 볼 수 있도록 만들어놓은 그래프 입니다. 

```{r}
boxplot(x)
```

data.frame 타입의 오브젝트에 대해서 boxplot을 그릴 경우 여러 변수의 데이터들의 분포를 한눈에 비교할 수 있읍니다. 

```{r}
y <- rnorm(100, 1, 1)
#boxplot(y)
xy <- data.frame(x, y)
boxplot(xy)
class(xy)
```


## barplot 막대그래프

막대그래프는 기존 수업에서도 실습을 진행한 그래프로 각 값들을 막대 형태로 나란히 배치하여 서로 비교가 용이하도록 만든 그래프 입니다. table 함수는 같은 값을 갖는 데이터들이 몇 개나 있는지 테이블을 만들어주는 함수 입니다.  rbind는 두 변수를 row를 기준으로 붙여주는 역할의 함수입니다. 

```{r}
x <- sample(1:12, 200, replace = T)
tab_x <- table(x)
y <- sample(1:12, 200, replace = T)
tab_y <- table(y)
tab_xy <- rbind(tab_x, tab_y)
#barplot(tab_xy)
#barplot(tab_xy, beside = T)
#barplot(tab_xy, beside = T, col=c("darkblue","red"))
barplot(tab_xy, beside = T, col=c("darkblue","red"), xlab="Month")
barplot(tab_xy, beside = T, col=c("darkblue","red"), xlab="Month", horiz=TRUE)
```


## other examples 그래프 예시 

위 예제들에서 사용한 high level function들을 low level function (lines, points, ablines, axis 등)들과 함께 사용함으로써 원하는 도표 대부분을 그려낼 수 있습니다. 최근 널리 사용되는 ggplot2 패키지를 이용한 그래프 사용법 강의에서는 오늘 배우는 그래픽 명령어는 거의 사용하지 않습니다. 그러나 위 함수들은 R의 기본 그래프 함수들로서 단순한 도표에서부터 복잡한 그래픽까지 구현할 수 있는 다양한 유연성을 제공하므로 기본적인 사용법을 정확히 이해하는 것이 필수입니다.  


아래 도표는 평균 0, 분산 1인 분포에서 500개의 랜덤한 수를 뽑아 x에 저장하고 x의 분포를 히스토그램으로 표현한 것 입니다. 

```{r}
x <- rnorm(500)
hist(x, 100)
```


아래는 앞서 생성한 x 값들과 상관성이 있는 y값들을 (x에 2를 곱하고 평균 5, 분산 1인 랜덤하게 뽑힌 수를 노이즈로 더함) 생성하고 모든 1000개 값들의 분포를 그린 히스토그램 입니다. 또한 density 함수와 lines 함수를 조합하여 확률밀도함수 커브를 그려 넣었습니다. 이 때 hist 함수에 probability=T 옵션을 넣어 y축의 스케일을 확률밀도함수의 y 스케일과 맞춰주어 같은 화면에 그려지도록 했습니다. 

```{r}
y <- 2*x + rnorm(500, mean=5, sd=1)
z <- c(x,y)
hist(z, br=100, probability = T)
lines(density(z))
```


위에서 생성한 x, y 값의 산포도를 그리고 x축과 y축 범위를 xlim, ylim 파라메터로 조절했습니다. ?pch 도움말을 참고하여 다양한 포인트 모양을 선택할 수 있으며 x 값이 0 보다 작은 경우의 index를 뽑아 해당되는 x 값들과 그 값들의 짝이 되는 y값들에 대해서만 다시 포인트 그림을 red 색상으로 그려 넣었습니다. lm 은 linear model의 약자로 회귀 곡선을 구할 때 사용하는 함수이며 이 함수를 abline과 조합하여 회귀 직선을 그릴 수 있습니다. 

```{r}
plot(x,y, xlim=c(-5, 5), ylim=c(-5, 15), pch=3)
idx <- which(x<0)
points(x[idx], y[idx], col="red")
abline(lm(y~x))
```


## Multiplate reader 기능 구현  

함수를 만들기 위한 프로그래밍 소개 및 전략 등의 내용은 강의노트를 참고하시기 바랍니다. 특히 exp_design.xlsx 파일은 실험 후 결과 측정을 위하여 96 well plate에 위치할 샘플들의 위치 및 실험 조건을 명시해둔 파일로서 이번 시간 만드는 함수의 핵심이 되는 파일입니다. 


일반적으로 R에서 함수를 만들기 전에 해당 함수가 가진 기능들을 한줄 한줄 먼저 구현해서 확인한 후 함수 형태로 만들어 내는 것이 좋습니다. 먼저 excel 파일을 읽어오기 위하여 readxl 패키지를 불러온 후 read_excel 함수의 range 파라메터를 이용하여 96 well plate의 dimension과 같은 8 x 12 데이터를 모두 읽습니다. read_excel 함수는 기본적으로 tibble 형식의 데이터를 반환하지만 본 강의에서는 data.frame 형식으로 사용하기 위하여 as.data.frame 함수를 이용하여 변환을 해 줍니다. 참고로 최근 R을 이용한 데이터 분석에는 tibble 타입이 많이 쓰이는 추세입니다.  

```{r eval=FALSE}
#options(readxl.show_progress = FALSE)
library(readxl)
design_file_name <- "exp_design.xlsx"
data_file_name <- "Rprog04-fl.xls"
#mydesign <- read_excel(design_file_name, sheet=1)
mydesign <- as.data.frame(read_excel(design_file_name, sheet=1, range="A1:L8", skip = 0, col_names=F))
mydata <- as.data.frame(read_excel(data_file_name, sheet=1))
#head(mydesign)
#head(mydata)
```

```{r echo=FALSE}
library(readxl)
design_file_name <- "exp_design.xlsx"
data_file_name <- "Rprog04-fl.xls"
mydesign <- as.data.frame(read_excel(design_file_name, sheet=1, range="A1:L8", skip = 0, col_names=F))
mydata <- as.data.frame(read_excel(data_file_name, sheet=1))

```

위 design 엑셀 파일로 샘플이 놓인 위치와 그 실험 조건을 읽어올 수 있으나 data를 뽑아올 수 있는 well의 이름인 (mydata 데이터 확인) A01, A02, ..., B01, B02와 같은 이름 정보는 존재하지 않습니다. 이에 96 well plate 와 동일한 크기의 메트릭스를 만들고 각 셀에 well 이름들로 값을 넣어 추후 인덱스를 얻었을 때 그 위치에 해당하는 well 이름을 얻을 수 있도록 합니다. sprintf는 %02d와 같이 명시한 포맷으로 숫자를 출력해주는 함수 입니다. %02d는 digit 2자리 포맷을 가리키는 문자열로 한자리 숫자의 경우 앞에 0을 넣어 2자리로 만들어 출력해 줍니다. 


```{r}
# make a position matrix
pos1 <- rep(LETTERS[1:8], time=12)
pos2 <- rep(sprintf("%02d", 1:12), each=8)
well_position_labels <- paste(pos1, pos2, sep="")
well_position_matrix <- matrix(well_position_labels, nrow=8, ncol=12)
```

이제 design 메트릭스에서 실험 조건이 명시된 위치의 well 이름을 꺼내오는 작업을 수행합니다. 이 때 바로 matrix에 대해서 코딩을 하기 보다는 vector 수준에서 값을 불러오는 코드를 먼저 만들고 matrix로 확장하는 것이 좋습니다. 아래는 첫 번째 컬럼의 값들에 대해서만 (vector 수준에서) 값을 추출하는 코드입니다. is.na는 해당 값이 NA인지 검사해서 NA일 경우 TRUE를 그렇지 않으면 FALSE를 리턴해주는 함수 입니다. 

```{r eval=FALSE}
## vector
tmpi <- mydesign[, 1]
tmpv <- well_position_matrix[, 1]
!is.na(tmpi)
which(!is.na(tmpi))
tmpi[!is.na(tmpi)]
tmpv[!is.na(tmpi)]
```


이제 위 코드를 함수로 만들고 lapply 함수를 사용하여 data.frame에 적용하도록 합니다. 함수는 다음 두 개의 함수(extract_values, extract_values2)로서 extract_value 함수는 입력되는 파라메터 벡터 x에서 na 가 아닌 값들을 추출하는 함수입니다. extract_value2는 다른 두 개의 메트리스를 파라메터로 넘겨서 값을 뽑기 위한 변형된 함수로 입력되는 파라메터 x가 16개의 값을 가지며 1부터 8까지 8개의 값들 중 na 가 아닌 인덱스를 뽑아내고 실제 값은 9부터 16까지의 8개 값들 중 해당하는 인덱스의 값을 뽑아내는 함수 입니다. 


```{r}
extract_values <- function(x){
  index <- which(!is.na(x))
  return(x[index])
}
#extract_values(tmpi)

extract_values2 <- function(x){
  conditions <- x[1:8]
  well_names <- x[9:16]
  index <- which(!is.na(conditions))
  return(well_names[index])
}
#extract_values2(c(tmpi, tmpv))
```

이제 위 함수들, 특히extract_value2 함수을 이용해서 well 이름을 추출하기 위해서 mydesign과 well_position_matrix 두 메트릭스를 bind한 bound_matrix라는 메트릭스를 만들고 lapply로 extract_value 함수와 extract_value2 함수를 사용하여 well 이름과 well_condition을 각각 뽑아 냅니다. 마지막 well_info data.frame은 두 변수를 묶어놓은 것으로 data.frame 생성시 문자형이 factor형으로 자동 형 변환 되는 것을 막기 위하여 stingAsFactors = F 옵션을 추가해 줍니다. 

```{r}
colnames(mydesign) <- as.character(1:12)
colnames(well_position_matrix) <- as.character(1:12)
bound_matrix <- rbind(mydesign, well_position_matrix)

tmpv <- lapply(bound_matrix, extract_values2)
well_names <- unlist(tmpv)

tmpv <- lapply(mydesign, extract_values)
well_conditions <- unlist(tmpv)

well_info <- data.frame(well_names, well_conditions, stringsAsFactors = F)
```


well_info에 명시된 well 이름에 해당하는 데이터를 mydata에서 추출하기 위해 match 함수를 사용합니다. match 함수는 두 개의 벡터에서 공통되는 값을 가진 인덱스를 뽑기 위한 함수 입니다.  


```{r}
#dim(mydata)
head(mydata)
head(well_info)
```


mydata에는 well 이라는 변수에 well_info에는 well_names라는 변수에 우리가 비교하고자 하는 값들이 들어 있습니다. match 함수의 리턴 값은 첫번째 파라메터로 넘겨진 변수를 기준으로 해당 값들이 두 번째 파라메터 변수의 값에 해당하는 인덱스 입니다. 쉽게 혼동될 수 있으니 꼭 help를 참고해서 명확히 이해하시길 바랍니다. mydata에서 데이터를 뽑아야 하므로 아래처럼 well_info에 존재하는지 검사하고 존재하는 값들만 subset 함수를 사용해서 뽑아냅니다. 


```{r}
# match(mydata$Well, well_info$well_names)
tmpidx <- match(mydata$Well, well_info$well_names)
tmp_mydata_subset <- subset(mydata, !is.na(tmpidx))
head(tmp_mydata_subset)
```

위 tmp_mydata_subset에서 우리가 필요한 정보는 well 이름과 OD, 형광값으로 각각 3번째 6번째 8번째 컬럼에 들어있습니다. 그러나 실험에서 OD 만 찍을 경우 8번째 컬럼은 존재하지 않게 됩니다. 즉, 이 부분이 실험 조건에 따라서 에러가 발생될 수 있는 부분이라 좀 더 일반적으로 사용 가능한 함수를 구현하기 위해서는 이 부분을 개선해줄 필요가 있습니다. OD, green 형광, red 형광을 측정할 경우 3, 6, 8, 10 번째 컬럼 순으로 데이터가 저장될 수 있습니다. 따라서 tmp_mydata_subset 의 컬럼 길이보다 작은 짝수만큼 컬럼을 선택하면되고 다음과 같이 간단히 코드를 작성할 수 있습니다 (3은 필수, 최소 하나의 데이터를 찍으면 6번째 컬럼에 들어가므로 시작은 6부터). 

```{r}
sel_column <- c(3, seq(6, ncol(tmp_mydata_subset), by=2))
mydata_subset <- tmp_mydata_subset[,sel_column]
head(mydata_subset)
```


이제 well_info와 mydata_subset을 하나의 data.frame으로 합하겠습니다. 하나의 오브젝트로 구성하는 것이 추후 그래프 작성이나 분석을 위해서 편리하기 때문입니다. merge라는 함수는 두 데이터셋을 각각 공통으로 가진 변수를 기준으로 합해주는 함수입니다. 단순히 cbind 등으로 두 데이터프레임을 붙여 놓을 경우 각각의 데이터 정렬 순서가 다르기 때문에 하나의 row에 다른 정보가 섞이게 됩니다. 따라서 두 데이터셋을 붙일 경우 위와 같이 공통되는 변수를 기준으로 적절히 정렬 후 붙이는 것이 필수입니다. 아래 코드의 by.x는 첫번째 파라메터로 넘겨진 오브젝트가 갖는 공통된 변수 이름이며 두번째 by.y는 두번째 파라메터로 넘겨진 오브젝트가 갖는 공통된 변수 이름 입니다.


```{r}
final_data <- merge(well_info, mydata_subset, by.x="well_names", by.y="Well")
head(final_data)
```


이제 목적했던 함수를 만들기 전 마지막 단계로 실험 조건을 좀 더 보기 쉽게 바꿔보도록 하겠습니다. 위 데이터에 보시면 well_conditions 변수에 세 개의 실험 조건이 ";"으로 붙어 표현되어 있습니다. 각각 샘플이름, 반복횟수, 약품농도 입니다. 아래 strsplit 함수는 split에 명시된 문자를 기준으로 첫번째 파라메터 문자를 나누어 주는 기능을 수행합니다. 아래처럼 벡터연산이 가능하여 한번에 모든 컨디션 정보를 나누어 줄 수도 있습니다. 리턴값 형태는 리스트로서 unlist를 통해 벡터로 전환 가능 합니다. 


```{r}
## strsplit("1;1;0", split=";")
## unlist(strsplit("1;1;0", ";"))
tmp <- strsplit(final_data$well_conditions, ";")
head(tmp)
```

그런데 위와 같이 벡터연산을 수행하여 정보를 추출할 경우 목적하는 바에 따라서 불편한 점도 있습니다. 본 강의에서는 아래와 같이 하나의 백터로 조건 정보를 입력받아 값을 쪼갠 후 이름을 붙여주는 함수를 만들고 이를 apply 함수와 비슷한 기능의 sapply를 적용하도록 하겠습니다. sapply의 차이점은 help를 참고하세요.

```{r}
myparse <- function(x){
  tmp <- unlist(strsplit(x, ";"))
  names(tmp) <- c("sample_names", "replication", "concentration")
  return(tmp)
}
tmpcond <- sapply(final_data$well_conditions, myparse)
head(tmpcond)
```


각각 쪼개서 이름을 붙이는 작업 후 리턴된 결과를 보니 3 x 16 matrix 입니다. 앞서 우리가 구한  final_data와 나란히 붙여 넣기 위해서 t라는 함수를 사용하여 행과 열을 교환하는 transformation 을 수행합니다. 이제 merge 함수를 사용하여 붙여 넣어야 하는데 t_tmpcond 행렬에는 final_data와 같은 정보를 갖는 변수가 없습니다. 따라서 final_data의 well_conditions 와 같은 정보를 갖는 t_tmpcond의 rowname을 하나의 변수로 추가해 준 후 해당 공통 정보를 갖는 변수를 기준으로 두 오브젝트를 merge 해 줍니다. 마지막으로 well_conditions 정보는 중복이므로 제거해 주는 작업을 수행합니다.   


```{r}
t_tmpcond <- t(sapply(final_data$well_conditions, myparse))
t_tmpcond2 <- cbind(t_tmpcond, rownames(t_tmpcond))
t_tmpcond2 <- cbind(t_tmpcond, well_conditions=rownames(t_tmpcond))
final_data <- merge(final_data, t_tmpcond2, by="well_conditions")
final_data <- final_data[,-1]
head(final_data)
```



## Multiplate reader function 만들기 

지금까지 수행한 코드들로 다음과 같은 함수를 만들 수 있습니다. 

```{r eval=FALSE}

read_multiplate_data <- function(file_names){
  design_file_name <- file_names[1]
  data_file_name <- file_names[2]
  # ....
  # .... code for the function ...
  # .... do it yourself ...
  # ....
  return(final_data)
}
```

그리고 다음과 같이 엑셀 파일 이름만 넣어주면 원하는 데이터가 정리되어 나오게 됩니다. 

```{r eval=FALSE}
multiplate_file_names <- c("exp_design.xlsx", "Rprog04-fl.xls")
myfinal_data <- read_multiplate_data(multiplate_file_names)
```

함수의 기능은 앞서 설명드린 코드들로 대부분 구현 가능합니다. 물론 조금씩 더 신경쓸 부분이 있을 수 있으나 큰 오류는 없을 것으로 생각되며 구현중에 어려운 부분은 수업시간에 질문해 주시면 되겠습니다.



<!--chapter:end:05-lecture.Rmd-->

---
title: "Read plate reader excel files"
author: "Haseong"
date: "2019년 4월 9일"
output: html_document
---

# Lecture 06 - Multiple plate reader / ggplot

실습용 엑셀파을 먼저 download 하세요

[design excel file 2](https://github.com/greendaygh/Rprog2019/blob/master/exp_design2.xlsx)  
[data excel file 1](https://github.com/greendaygh/Rprog2019/blob/master/20171012-phenol-1.xls)  
[data excel file 2](https://github.com/greendaygh/Rprog2019/blob/master/20171012-phenol-2.xls)  
[data excel file 3](https://github.com/greendaygh/Rprog2019/blob/master/20171227-phenol-1.xls)  
[data excel file 4](https://github.com/greendaygh/Rprog2019/blob/master/20171227-phenol-2.xls)  
[R function for plate read](https://github.com/greendaygh/Rprog2019/blob/master/read_plate.R)  

강의 노트  
[Lecture note](https://github.com/greendaygh/2019-R-programming/blob/master/06-Rprog.pdf)  

이번 시간에는 지난시간에 이어서 multiple plate reader에 의해서 측정되고 엑셀에 저장된 데이터를 읽어오는 함수를 마무리하고 해당 함수를 사용하여 여러 파일들을 읽어오는 실습을 하겠습니다. 후반부에서는 읽어들인 데이터를 ggplot 패키지를 사용하여 간단한 barplot을 그려보는 것으로 강의는 마무리 하겠습니다.  

강의시간에 말씀 드렸지만 오늘 만드는 함수대한 세부적인 내용을 모두 이해하실 필요는 없습니다. 다만 지금 만들고있는 함수를 왜 만들고 어떻게 사용하는지를 아는 것은 중요합니다. 프로그래밍의 대부분은 함수와 로직을 만드는데 있고 R을 이용한 데이터 분석 또한 함수를 사용하면서 대부분의 시간을 보내기 때문에 함수를 왜 만들고 사용하는지를 이해하는 것은 중요합니다. 

## multiple_plate_excel_reader 함수 만들기  

먼저 처음 만드는 함수는 다음과 같이 만들어지고 쓰일 것 입니다. 함수의 이름은 multiple_plate_excel_reader 이고 입력 파라메터의 갯수는 두 개입니다. design file과 data file 이름들 입니다. 

```{r eval=F}
multiple_plate_excel_reader <- function(design_file_name, data_file_name){
### 
### code
### 
}

design_file_name <- "exp_design.xlsx"
data_file_name <- "Rprog04-fl.xls"

mydata <- multiple_plate_excel_read(design_file_name, data_file_name)

```



이제 함수를 만들기 위해 read_plate.R 이라는 파일을 만들고 다음처럼 코드를 작성합니다. 간단한 기능을 하는 짧은 라인의 함수의 경우 바로 함수를 작성해도 괜찮습니다. 그러나 지금과 같이 비교적 긴 라인의 함수는 파라메터로 입력되는 값들을 미리 정의해 놓고 함수 선언문 이후의 코드들을 하나하나 실행하면서 작동을 확인 합니다. 그 후 마지막에 함수 선언문을 작성하고 블럭으로 묶어놓는 방식으로 함수를 작성합니다. 아래의 경우는 함수가 선언되는 부분을 주석으로 처리해 두었습니다. require 명령은 library와 같은 기능입니다. 그리고 read_excel 함수를 사용해서 엑셀 파일들을 불러오는 부분입니다. 최근에는 tibble 형태의 오브젝트를 많이 쓰지만 여기서는 기존 data.frame 오브젝트로 읽어오기 위해서 앞에 as.data.frame을 붙였습니다. 


```{r eval=F}
design_file_name <- "exp_design.xlsx"
data_file_name <- "Rprog04-fl.xls"

#multiple_plate_excel_reader <- function(design_file_name, data_file_name){
require(readxl)

## read excel files
mydesign <- as.data.frame(read_excel(design_file_name, sheet=1, range="A1:L8", skip = 0, col_names=F))
mydata <- as.data.frame(read_excel(data_file_name, sheet=1))
#...code  
```

이후 코드들은 모두 지난 시간 강의를 보시면 자세한 설명이 나와 있으니 생략하도록 하겠습니다. 아래는 완성된 함수의 전체 코드입니다. 마지막 부분에 ```rownames(t_tmpcond2) <- NULL``` 코드가 지난번과 다르지만 이 부분은 row이름이 바뀌는 것을 막기 위해서 넣어주었습니다. 


```{r eval=F}

multiple_plate_excel_reader <- function(design_file_name, data_file_name){
  require(readxl)
  
  ## read excel files
  mydesign <- as.data.frame(read_excel(design_file_name, sheet=1, 
                                       range="A1:L8", skip = 0, col_names=F))
  mydata <- as.data.frame(read_excel(data_file_name, sheet=1))
  
  ## build a position matrix
  pos1 <- rep(LETTERS[1:8], time=12)
  pos2 <- rep(sprintf("%02d", 1:12), each=8)
  well_position_labels <- paste(pos1, pos2, sep="")
  well_position_matrix <- matrix(well_position_labels, nrow=8, ncol=12)
  
  ## extract positions from position matrix by using design matrix indexes
  colnames(mydesign) <- as.character(1:12)
  colnames(well_position_matrix) <- as.character(1:12)
  bound_matrix <- rbind(mydesign, well_position_matrix)
  tmpv <- lapply(bound_matrix, extract_values_from_other_matrix)
  well_names <- unlist(tmpv)
  
  ## extract conditions from design matrix by design matrix indexes
  tmpv <- lapply(mydesign, extract_values_from_own_matrix)
  well_conditions <- unlist(tmpv)
  
  ## build well_info matrix 
  well_info <- data.frame(well_names, well_conditions, stringsAsFactors = F)
  
  ## subset of the data filtered by the wells that we are interested in
  tmpidx <- match(mydata$Well, well_info$well_names)
  tmp_mydata_subset <- subset(mydata, !is.na(tmpidx))
  
  ## extract OD, GFP, etc if there is any
  sel_column <- c(3, seq(6, ncol(tmp_mydata_subset), by=2))
  mydata_subset <- tmp_mydata_subset[,sel_column]
  
  ## to make the condition column more readable
  tmp_final_data <- merge(well_info, mydata_subset, by.x="well_names", by.y="Well")
  tmpcond <- sapply(tmp_final_data$well_conditions, function(x){
    tmp <- unlist(strsplit(x, ";"))
    names(tmp) <- c("sample_names", "replication", "concentration")
    return(tmp)
  }
  )
  
  ## make final data matrix
  t_tmpcond <- t(tmpcond)
  t_tmpcond2 <- cbind(t_tmpcond, well_conditions=rownames(t_tmpcond))
  rownames(t_tmpcond2) <- NULL
  t_tmpcond2 <- data.frame(t_tmpcond2)
  t_tmpcond2$concentration <- as.numeric(as.character(t_tmpcond2$concentration))
  final_data <- merge(tmp_final_data, t_tmpcond2, by="well_conditions")
  final_data <- final_data[,-1]
  
  return(final_data)
}


```


이제 함수를 사용해 보겠습니다. 현재 실행중인 working 디렉토리 안에 ``` "exp_design.xlsx" "Rprog04-fl.xls" ``` 이 두 파일을 넣고 아래와 같은 코드를 실행 합니다. 여기서 처음보는 명령이 source 입니다. 이 명령은 해당 R 파일의 내용을 실행시키는 것과 같습니다. 즉 방금 만든 함수를 read_plate.R 파일에 저장해 두었고 해당 함수를 사용하기 위해서 전체 함수를 ctrl+enter 로 실행시키지 않고 ```source("read_plate.R")``` 한 줄 실행하는 것 만으로도 해당 함수를 사용할 수 있습니다. 


```{r message=FALSE}
source("read_plate.R")

design_file_name <- "exp_design.xlsx"
data_file_name <- "Rprog04-fl.xls"

mydata <- multiple_plate_excel_reader(design_file_name, data_file_name)
head(mydata)
```

## multiple_plate_excel_reader2 함수 업데이트    

여기까지만 해도 어느 정도는 대부분의 실험 데이터를 읽어올 수 있는 함수로 사용될 수 있습니다. 그러나 좀 더 편리한 함수를 위해서 업그레이드를 해 보겠습니다. 대략 세 가지의 문제점이 있으며 그 첫번째로 실험 컨디션을 3개만 사용하고 있는 부분입니다. drug 농도 앞에 drug 이름을 넣는 경우를 생각해서 함수를 업데이트 하겠습니다. 또한 design 파일을 매 실험마다 새로 만들지 않고 sheet를 활용하는 방법과 마지막으로 column 이름에 595가 들어갈 경우 OD로 GFP가 들어가면 GFP로 컬럼 이름을 자동으로 바뀌게 하는 코드를 작성해 보겠습니다. 컬럼 이름을 바꾸는 이유는 앞서 결과에 보이는 것 처럼 컬럼 이름이 ```595nm_kk (A)``` 이런식으로 주어질 경우 indexing 하기 힘들기 때문입니다. 


```595``` 가 문자열에 있는지를 판단하는 코드를 작성하기 위해서 문자열 다루는 실습을 해 보겠습니다. 문자열은 추후 유전자서열에 대한 조작을 할 때 많이 쓰이는 함수의 모음으로 다음과 같습니다. substr은 일부 문자열 뽑기, nchar는 문자의 갯수, strsplit는 split 문자를 기준으로 문자열 나누기, sub은 문자열 바꾸기 등 입니다. 각각 실행해 보시고 자세한 설명은 help 페이지를 참고 바랍니다. 

```{r eval=F}
s <- "This is the sixth lecture of R programming"
substr(s, 0, 11)
nchar(s)
toupper(s)
tolower(s)
strsplit(s, split=" ")
paste(s, " at UST", sep="")
sub("This", "That", s)
```


문자열 다루기에서 흔히 쓰이는 방법 중 하나는 정규식 입니다. 정규식은 특정 문자열의 집합을 표현하는데 사용되는 언어라고 할 수 있으며 대부분의 프로그래밍 언어나 편집기에서 지원하고 있습니다. 아래의 경우 ```.``` 은 모든 문자를 나타내고 ```+``` 는 바로 앞 문자가 하나 또는 그 이상을 나타내는 기호이므로 ```.+```는 모든 연속되는 문자열을 나타낸다고 할 수 있습니다. 따라서 ```sub("This is.+of ", "", s)``` 는 This is 부터 of 까지의 문자열을 모두 가리키는 것이고 이를 ```""``` 지우는 명령 입니다. ```grep``` 은 s 에 "This" 문자열이 있는지를 검사해서 있으며 1 없으면 0을 반환하고 regexpr의 경우는 있을 경우 시작위치와 끝위치를 리턴하는 함수 입니다. 

```{r eval=FALSE}
## regular expression
sub("This is.+of ", "", s)
grep("This", s)
regexpr("This", s)

```


이제 함수를 업데이트 해 보겠습니다. 마지막 부분의 ```final_data```를 만드는 부분에서 컬럼 이름들을 뽑고 grep을 사용하여 특정 문자열을 (```595```나 ```GFP``` 같은..) 찾은 뒤 해당 문자열이 있는 값을 원하는 값으로 (```OD```나 ```GFP````)로 바꿔줍니다. 이 후 컬럼 이름을 다시 바뀐 이름으로 저장하면 되겠습니다. 


```{r eval=F}
  ## .... code
  ## column names
  cnames <- colnames(final_data)
  idx <- grep("595", cnames)
  if(length(idx)>0){
    cnames[idx] <- "OD"
  }
  idx <- grep("GFP", cnames)
  if(length(idx)>0){
    cnames[idx] <- "GFP"
  }
  idx <- grep("RFP", cnames)
  if(length(idx)>0){
    cnames[idx] <- "RFP"
  }
  
  colnames(final_data) <- cnames
```


두 번째 조건을 하나 더 추가하기 위한 코드를 만들어 봅니다. 함수에서 실험 조건을 parsing 하는 코드는 아래와 같습니다. ```tmp_final_data$well_conditions``` 에 ```1;1;100``` 형식의 조건을 ```1;1;phenol;100``` 형식으로 바꿀경우 sapply 에서 사용한 function에서 ```names(tmp) <- c("sample_names", "replication", "concentration")``` 부분을 ```names(tmp) <- c("sample_names", "replication", "treatment", "concentration")``` 으로만 바꾸어 주면 되겠습니다. 

```{r eval=F}
  ## to make the condition column more readable
  tmp_final_data <- merge(well_info, mydata_subset, by.x="well_names", by.y="Well")
  tmpcond <- sapply(tmp_final_data$well_conditions, function(x){
    tmp <- unlist(strsplit(x, ";"))
    names(tmp) <- c("sample_names", "replication", "concentration")
    return(tmp)
  }
  )
```

본 강의에서는 아래처럼 컨디션 문자열을 parsing 하는 함수를 따로 떼어서 만들어서 사용하겠습니다. 

```{r eval=F}
split_condition <- function(x){
  tmp <- unlist(strsplit(x, ";"))
  names(tmp) <- c("sample_names", "replication", "drugname", "concentration")
  return(tmp)
}

multiple_plate_excel_reader2 <- function(design_file_name, data_file_name){
  ### 
  ### ... 
  ###
  tmpcond <- sapply(tmp_final_data$well_conditions, split_condition)
  ### 
  ### ...
  ###
}

```

마지막으로 design excel 파일의 sheet 를 지정하는 코드는 다음과 같이 sheet4design 이라는 파라메터를 추가하고 그 아래 read_excel 함수에서 이 값을 사용하여 sheet를 지정하는 것으로 바꿀 수 있습니다. 업데이트된 파일은 [여기](https://github.com/greendaygh/Rprog2019/blob/master/read_plate.R) 에서 보실 수 있습니다. 

```{r eval=F}

multiple_plate_excel_reader2 <- function(design_file_name, data_file_name, sheet4design){
  require(readxl)
  
  ## read excel files
  mydesign <- as.data.frame(read_excel(design_file_name, sheet=sheet4design, 
                                       range="A1:L8", skip = 0, col_names=F))
  mydata <- as.data.frame(read_excel(data_file_name, sheet=1))
  ## ...
  ## ...
```

 
## Read data 

이제 만들어진 함수를 이용하여 몇 개 파일의 데이터를 읽어보도록 하겠습니다. 총 4개의 실험 파일이 있으며 각 실험 데이터에 대한 조건 정보는 exp_design2.xlsx 파일의 네 개의 sheet에 명시되어 있습니다. 간단히 6개의 세포와 1종류의 약품처리 그리고 11개의 농도 조건과 각 샘플별 반복이 4개 입니다. 아래 4개 파일은 모두 동일한 반복 데이터라고 볼 수 있겠습니다. 이제  우리가 만든 함수의 파라메터에 맞게 값을 입력하고 읽어들이면 mydata1 ~ mydata4 까지 우리가 원하는 포맷의 데이터가 들어가게 되고 rbind 함수로 각각의 데이터를 하나의 오브젝트 (data.frame)로 저장할 있습니다. 함수를 만들지 않았을 경우 각 엑셀 파일마다 우리가 원하는 포맷으로 만들어 주기위한 복잡하고 반복적인 코드를 실행해야 하는 것과 비교하면 훨씬 간단한 작업인 것이고 이러한 재사용성이 함수를 만드는 이유 중 하나가 됩니다. 


```{r message=FALSE}
source("read_plate.R")

design_file_name <- "exp_design2.xlsx"
data_file_names <- c("20171012-phenol-1.xls", 
                     "20171012-phenol-2.xls", 
                     "20171227-phenol-1.xls", 
                     "20171227-phenol-2.xls")

mydata1 <- multiple_plate_excel_reader2(design_file_name, data_file_names[1], sheet4design=1)
mydata2 <- multiple_plate_excel_reader2(design_file_name, data_file_names[2], sheet4design=2)
mydata3 <- multiple_plate_excel_reader2(design_file_name, data_file_names[3], sheet4design=3)
mydata4 <- multiple_plate_excel_reader2(design_file_name, data_file_names[4], sheet4design=4)

mydata <- rbind(mydata1, mydata2, mydata3, mydata4)
dim(mydata1)
dim(mydata)
head(mydata)
```




## ggplot 이용 barplot 그리기 

데이터 분석에서 데이터를 눈으로 확인하는 것은 중요합니다. 가능하면 raw 데이터를 보면서 크기 비교나 분포를 대략적으로 예측한다면 tool을 사용해서 나오는 결과를 가늠하는 척도가 될 수도 있습니다. 그러나 우리 데이터는 6개의 세포와 11개의 농도 4번의 반복으로 약 308 개의 샘플을 갖는 비교적 큰 데이터 입니다. 이럴 경우 눈으로 확인하는 것은 한계가 있으므로 대부분 그래프나 도표를 그려서 데이터의 분포를 확인하게 됩니다. 농도 포인트가 11개 이므로 각 농도 포인트별로 6개 샘플들의 값의 분포가 어떻게 되어있는지를 나타내는 그림을 그리면 좋을 듯 하므로 ggplot을 이용하여 barplot을 그려보도록 하겠습니다.


ggplot은 수업시간에 말씀 드린바와 같이 문법이 있습니다. 간단히 다음과 같은 순서 입니다. 각 요소들은 레이어로 볼 수 있고 각 레이어는 ```+``` 기호로 줄을 바꿔가며 명시해 주면 되겠습니다. 

* 데이터 지정 (ggplot)
* 색상, 크기, x축의 값, y축의 값 등 심미적 요소 지정 (aes)
* 점, 선, 면 등 기하학적 요소 지정 (geoms)
* 그릴 통계량 지정  (stats)
* 테마, 스케일 지정

아래 ggplot2를 로딩후 ggplot을 실행할 경우 데이터와 x, y 축만 지정한 상태로 어떤 그래프 (히스토그램인지, 산포도인지 등)를 그릴지 명시되어 있지 않아서 아무것도 그리지 않은 상태의 빈 켄버스만 그려지게 됩니다. 

```{r}
library(ggplot2)

ggplot(data=mydata, aes(x=sample_names, y=GFP))
```


```+``` 로 레이어를 추가하면서 geom_bar() 함수로 막대그래프를 그린다고 명시를 하면 되지만 geom_bar의 기본 stat은  count로 mydata의 GFP 즉 y 값은 count 데이터가 아니므로 에러를 보여줍니다. 

```{r eval=F}
ggplot(data=mydata, aes(x=sample_names, y=GFP)) +
  geom_bar()
```


따라서 stat을 "identity"로 명시하고 그릴 경우 정상적으로 barplot이 그려지게 됩니다.  


```{r}
ggplot(data=mydata, aes(x=sample_names, y=GFP)) +
  geom_bar(stat="identity")
```


위 그림은 반복이나 농도 등을 고려하지 않고 모두 한 위치 (예를 들어 1번 샘플의 반복 및 다른 농도 값들 모두 첫 번째 위치)에 그려지게 됩니다. 따라서 아래와 같이 각 농도를 다른 색으로 채우고 ```fill=concentration```, 위치도 다르게 ```"position=dodge"``` 그려줄 수 있습니다.   


```{r}
ggplot(data=mydata, aes(x=sample_names, y=GFP, fill=concentration)) +
  geom_bar(stat="identity", position="dodge")
```

그러나 색은 다른 색으로 보이나 위치는 변경되지 않았습니다. 이는 concentration이라는 변수에 저장된 값들이 numeric 으로 연속형이라 나란히 막대그래프를 위치시킬 수 없기 때문입니다. 이 때는 concentration을 factor 형으로 변환한 후 그리면 됩니다. 

```{r}
mydata2 <- mydata
mydata2$concentration <- as.factor(mydata2$concentration)

ggplot(data=mydata2, aes(x=sample_names, y=GFP, fill=concentration)) +
  geom_bar(stat="identity", position="dodge")
```

이제 샘플별로 농도별로 값을 한 눈에 볼 수 있습니다. 아래처럼 ```scale_fill_manual(values = heat.colors(11))```를 이용해서 bar의 색을 바꾸거나  

```{r}
ggplot(data=mydata2, aes(x=sample_names, y=GFP, fill=concentration)) +
  geom_bar(stat="identity", position="dodge") +
  scale_fill_manual(values = heat.colors(11))
```

```color="black"``` 으로 태두리 색상도 바꿀 수 있습니다.  

```{r}
ggplot(data=mydata2, aes(x=sample_names, y=GFP, fill=concentration)) +
  geom_bar(stat="identity", position="dodge", color="black") +
  scale_fill_manual(values = heat.colors(11))

```


그런데 위 그림에 보시면 여전히 한 위치에 다른 그래프가 여러개 그려져 있는 것을 확인하실 수 있고 이는 반복 실험 데이터로서 4개의 반복이 같은 위치에 그려지고 있는 것 입니다. 이럴 경우 보통 평균을 구해서 bar를 그리고 4개의 standard deviation이나 standard error를 구한 후 error를 표시히 주면 됩니다. 그런데 현재 mydata의 값들에서 샘플별로 농도별로 묶은 후 각 4개의 값에 대한 평균과 표준편차를 구하는 일은 일반적인 툴의 경우 번거롭고 시간이 걸리는 작업일 수 있습니다. 다음 시간에는 dplyr 패키지를 사용하여 이러한 평균과 분산을 빠르게 구하고 ggplot을 이용해서 barplot의 error bar 를 표현하는 방법을 알아보도록 하겠습니다. 이 외에도 다른 ggplot의 기능을 사용한 여러 그래프를 그리는 실습을 하도록 하겠습니다. 







<!--chapter:end:06-lecture.Rmd-->

---
title: "Read plate reader excel files"
author: "Haseong"
date: "2019년 4월 17일"
output: html_document
---

# Lecture 07 - ggplot / data transformation

지난 시간 실습용 파일들 중 일부가 업데이트 되었습니다. 다시 다운로드 받아 주세요 

[design excel file 2](https://github.com/greendaygh/Rprog2019/blob/master/exp_design2.xlsx)  
[data excel file 1](https://github.com/greendaygh/Rprog2019/blob/master/20171012-phenol-1.xls)  
[data excel file 2](https://github.com/greendaygh/Rprog2019/blob/master/20171012-phenol-2.xls)  
[data excel file 3](https://github.com/greendaygh/Rprog2019/blob/master/20171227-phenol-1.xls)  
[data excel file 4](https://github.com/greendaygh/Rprog2019/blob/master/20171227-phenol-2.xls)  
[R function for plate read](https://github.com/greendaygh/Rprog2019/blob/master/read_plate.R)  


수업 전 다음 패키지 설치가 필요합니다. 인터넷 연결된 상태에서 Rstudio 콘솔창에 다음을 입력하세요

```{r eval=FALSE}
install.packages("ggplot2")
install.packages("dplyr")
```

강의 노트 (강의 자료 업데이트가 늦었습니다)
[Lecture note](https://github.com/greendaygh/2019-R-programming/blob/master/07-Rprog.pdf)  


참고로 다음 시간 수업은 연구동 세미나실이 아닌 중회의실 입니다.


이번 강의에서는 두 가지 패키지의 사용법을 알아봅니다. 하나는 ggplot2로 지난 시간에 이어서 barplot 을 그리는 연습을 할 예정이며 다른 하나의 패키지는 dplyr 입니다. dplyr은 plyr의 확장 버전으로 데이터프레임 형식의 데이터를 손쉽게 다룰수 있게 해주는 도구 입니다. 최근 그 유용성이 알려지며 R 사용자들이 많이 쓰는 패키지 중 하나 입니다. 뒤에서 좀 더 자세히 다루기로 하고 ggplot에 대해서 먼저 실습을 해 보겠습니다.   

## barplot with basic graph function

barplot를 그리기 위한 데이터는 강의시간에 소개드린 것처럼 크게 4가지 분류로 나눌 수 있습니다. 아래 예제들이 그 예이며 각각에 대한 bargraph를 그릴 수 있습니다. 이 예제들은 ggplot의 stat을 설명하기 위한 예제들로 특정 변수에 대한 그래프를 그릴 때 변수의 값들을 count를 해야할지 아니면 그 값 그대로를 그릴지에 대한 설명을 이해하는데 도움을 줄 있습니다. 


첫 번째는 x 변수가 연속형 (continuous)인 경우로 bar 그래프를 그린다면 당연히 histogram 외에 다른 bar 그래프는 생각나질 않습니다. 즉, 특정 구간 내에 포함되는 x의 값의 갯수 (count)를 bar로 표현하는 것 입니다. 

```{r}
x <- rnorm(100)
hist(x, br=10)
```

두 번째는 하나의 변수 x의 값이 이산형 (discrete) 일 경우에는 x의 범주의 각 값이 몇 개인지를 (count) 나타내기 위해서 barplot 그래프를 그릴 수 있을 것 입니다. 아래 코드에서는 x 값 범주의 counting을 위해 table 함수를 사용하였습니다. 

```{r}
x <- sample(1:3, 100, replace = T)
count_x <- table(x)
barplot(count_x)
```


이제 변수가 두 개인 경우를 생각할 수 있습니다. 즉, x, y 변수가 있을 경우 x가 연속형 값을 갖고 y는 각 x 값의 빈도수를 나타내는 상황을 생각하시면 됩니다. 예를 들어 1.212값을 갖는 데이터가 20개이다 라는 상황을 가정할 경우 x=1.212 가 되고 y=20이 됩니다. 이 경우는 앞에서와 같은 카운팅은 필요 없이 x, y 값 그대로를 화면에 그려주면 됩니다. 


```{r}
x <- rnorm(10)
y <- rnorm(10)
plot(x, y, type="h")
```

마지막으로 앞서와 같이 두 개의 변수로 이루어져 있으나 x가 연속형이 아닌 이산형 변수이고 y는 각 x 값들의 빈도수를 나타냅니다. 이 경우도 x의 빈도수가 y값에 저장되어 있으니 y 값 그대로를 화면에 그려주면 됩니다. 


```{r}
x <- 1:3
y <- table(sample(x, 100, replace = T))
barplot(y)
```


## barplot with ggplot

이제 앞서와 같은 4가지 상황에서 ggplot을 이용하여 barplot을 그려 보겠습니다. 

```{r echo=FALSE}
library(ggplot2)
```


```{r}

## =======
dat <- data.frame(x1=rnorm(100))
ggplot(dat, aes(x=x1)) +
  geom_bar(stat="bin")


x <- sample(1:3, 100, replace = T)
dat <- data.frame(x=factor(x))
ggplot(dat, aes(x=x)) +
  geom_bar(stat="count")


x <- rnorm(10)
y <- rnorm(10)
dat <- data.frame(x, y)
ggplot(dat, aes(x=x, y=y)) +
  geom_bar(stat="identity")


x1 <- as.factor(1:3)
y1 <- tabulate(sample(x1, 100, replace=T))
dat <- data.frame(x1, y1)
ggplot(dat, aes(x=x1, y=y1)) +
  geom_bar(stat="identity") 

ggplot(dat, aes(x=x1, y=y1, fill=x1)) +
  geom_bar(stat="identity") 

ggplot(dat, aes(x=x, y=y, fill=x)) +
  geom_bar(stat="identity") +
  guides(fill=FALSE)


ggplot(dat, aes(x=x, y=y, fill=x)) +
  geom_bar(stat="identity") +
  guides(fill=FALSE) +
  xlab("Discrete cases") + 
  ylab("Value") +
  ggtitle("Barplot for x:discrete and y:value") 


ggplot(dat, aes(x=x, y=y, fill=x)) +
  geom_bar(stat="identity") +
  guides(fill=FALSE) +
  xlab("Discrete cases") + 
  ylab("Value") +
  ylim(c(0,50))+
  ggtitle("Barplot for x:discrete and y:value")

```









<!--chapter:end:07-lecture.Rmd-->

